【裁判字號】    89,重上,40
【裁判日期】    890802
【裁判案由】    確認土地優先購買權之不存在
【裁判全文】
臺灣高等法院高雄分院民事判決  八十九年度重上字第四十號
      上  訴  人  甲○○
      訴訟代理人  洪錫鵬律師
      被上訴人    乙○○      .
      訴訟代理人  林慶雲律師
                  楊靖儀律師
                  陳裕文律師
右當事人間確認土地優先購買權之不存在事件，上訴人對於中華民國八十九年一月二
十五日臺灣屏東地方法院八十八年訴字第八三四號第一審判決提起上訴，本院判決如
左：
      主      文
上訴駁回。
第二審訴訟費用由上訴人負擔。
      事      實
壹、上訴人方面：
一、聲明：求為判決：
（一）原判決廢棄。
（二）被上訴人在第一審之訴駁回。
（三）第一、二審訴訟費用均由被上訴人負擔。
二、陳述：除引用原判決書之記載外，補稱：
（一）依耕地三七五減租條例第十五條第一項之規定，承租人於耕地出賣或出典時，
      有優先承受之權，必須出租人將賣典條件以書面通知承租人後，始有表示承受
      或放棄承受可言。此項規定，自不因承租人事先有拋棄優先承受之意思表示而
      排除其適用，司法院大法官會議釋字第一二四號參照。又按耕地三七五減租條
      例第十五條第一項所定承租人於耕地出賣或出典時之優先承受權，不因承租人
      事先有拋棄之意思表示而排除其適用。依耕地三七五減租條例十五條第一項之
      規定，被上訴人固有優先承買之權，然上訴人於出賣耕地時，祇須將出賣條件
      以書面通知被上訴人，至被上訴人於接受通知後十五日內，如未以書面表示承
      買者，按之該條所定，既應視為放棄，則被上訴人就此項優先權之是否行使，
      對於上訴人顯不負有必須確答之義務，而其不為確答所生法律上效果，於上開
      法條內規定至明，自無待以判決宣示之必要，最高法院五十九年台上字第一二
      七七號判決及四十四年台上字第一三七０號判例參照。
（二）本件原審判決認定上訴人既對於系爭土地之買賣行為及承租人補償金之約定均
      知情，且同意履行該約定，而於土地買賣所有權移轉契約書蓋章且領畢應得之
      價金，並已拋棄承租人優先承買權，則該權利自己歸於消滅；惟即使上訴人並
      未明確向被上訴人表示拋棄其承租人優先承買權，然依誠信原則，上訴人所為
      足以令被上訴人信賴其已不欲行使承租人優先承買權，而得因被上訴人之抗辯
      ，使其該權利歸於消滅云云，茲揆之上開司法院大法官會議釋字第一二四號解
      釋意旨可知耕地三七五減租條例第十五條之規定不因承租人事先有拋棄優先承
      受權之意思表示而排除其適用，故縱楊啟香即上訴人之父已同意拋棄承租人優
      先承買權，惟出租人仍必須踐行耕地三七五減租條例第十五條第一項將買受條
      件以書面通知承租人即上訴人之程序，否則上訴人之優先承買權仍存在，是原
      判決未審酌上情，遽為上訴人敗訴之判決，尚有違誤。
（三）又耕地三七五減租條例第十五條之規定係就出租人於出賣耕地時，祇須將出賣
      條件以書面通知承租人，至於承租人於接受通知後十五日內，如未以書面表示
      承買者，即應視為放棄，尚無待宣示判決之必要。茲本件被上訴人係系爭土地
      之買受人，並非出賣人即出租人，依法應由出賣人踐行耕地三七五減租條例第
      十五條之規定即可，並無提起確認之訴之必要，且亦無法因法院判決確認即可
      除去，是被上訴人提起本件確認之訴，尚無即受確認判決之法律上利益，至為
      灼然。
（四）又上訴人雖於與被上訴人所簽訂之土地買賣契約書上簽章並領取價金新台幣（
      下同）八萬六千零四十一元，惟依據被上訴人所出具之計算書中記載買賣價金
      為二十二萬一千九百八十三元，扣除三五七租約補償金四萬七千七百零八元；
      扣除土地增值稅七萬八千八百六十六元；扣除分攤代書費九千三百六十八元；
      淨額為八萬六千零四十一元，茲上訴人係於八十七年六月間辦理分割繼承，則
      於同年十月間領取買賣價款時土地公告現值並未變更，即免徵土地價值稅，有
      土地登記謄本可憑，故被上訴人所委任代書明知上情卻竟仍扣除土地增值稅七
      萬八千八百六十六元，顯另有居心，上訴人係於嗣後再向其他代書查詢，方知
      上情，從而被上訴人既尚有上開七萬八千八百六十六元價金未支付上訴人，自
      難逕認上訴人已放棄共有人之優先購買權。
（五）末查證人林颱麗及劉雪鳳雖分別證述上訴人之父楊啟香及上訴人均已表示同意
      拋棄共有人之優先承買權及承租人之優先承買權云云，惟上訴人否認之，蓋證
      人劉雪鳳任代書，明知系爭土地辦理過戶需提出承租人之拋棄優先承買書，為
      何未於與上訴人簽訂土地買賣契約書時要求上訴人當場簽具或與上訴人另簽立
      協議書，足見上訴人當時並未同意拋棄，而證人劉雪鳳係被上訴人所委任之代
      書，其證言顯有偏頗而不可採，蓋拋棄承租人之優先承買權係辦理過戶必備文
      件，代書豈可能疏忽未立書面。
（六）綜上所述，被上訴人既非系爭土地之出賣人即出租人，尚無提起確認之訴之法
      律上利益，又縱楊啟香曾表示拋棄承租人優先承買權，出租人仍應踐行耕地三
      七五減租條例第十五條之規定，爰特具狀懇祈  鈞院審酌上情，賜廢棄原判決
      ，改判如訴之聲明。
三、證據：除引用原審立證方法外，補提：屏東縣佳冬鄉公所私有耕地租賃契約變更
    登記通知書影本一份、計算書影本一份及土地登記謄本影本一份為證。
貳、被上訴人方面：
二、聲明：求為判決：
（一）上訴駁回。
（二）第二審訴訟費用由上訴人負擔。
二、陳述：除引用原判決書之記載外，補稱：
（一）被上訴人起訴已具備訴之利益：
  １、按確認法律關係成立或不成立之訴，非原告有即受確認判決之法律上利益，不
      得提起之，民事訴訟法第二百四十七條前段定有明文。所謂即受確認判決之法
      律上利益，係指法律關係之存在與否不明確，原告主觀上認其在法律上之地位
      有不安之狀態存在，且此種不安狀態，能以確認判決將之除去者而言，最高法
      院五十二年度台上字第一二三七號、第一九二二號著有判例可資參照。
  ２、本件被上訴人主張其向屏東縣佳冬鄉○○段一三三二地號土地共有人買受該筆
      土地所有權全部之買賣行為，上訴人係系爭土地之承租人，已拋棄其基於承租
      人之優先承買權，惟卻拒絕出具優先承買權拋棄書，致其無法為所有權移轉登
      記等情。而上訴人則抗辯其為系爭土地之承租人，既未出具拋棄書，則其承租
      人優先承買權仍存在。是故，關於上訴人於系爭土地買賣行為中其基於承租人
      之優先承買權究竟存在與否，兩造間有所爭執，並不明確，致被上訴人在法律
      上地位受有不安之狀態存在，若經法院以判決確認，將可除去上開不安之狀態
      ，因而被上訴人有即受確認判決之法律上利益存在，其理甚明，是被上訴人提
      起本件確認訴訟，於法有據。
（二）上訴人既已明知買受條件而表示拋棄承租人之優先承買權，自不得再以未受書
      面通知而主張優先承買權存在：
  １、上訴人應繼受其父生前拋棄承租人優先承買權之行為而有出具拋棄書之義務：
      查於八十二年、三年間，被上訴人與前開二筆土地共有人洽商買賣土地時，上
      訴人之被繼承人即其父親楊啟香係系爭土地之承租人暨共有人，除同意出賣其
      就系爭土地之持分並拋棄其基於共有人及承租人之優先承買權外，並同意於被
      上訴人給付補償金後拋棄其承租權，並先收訂金二十萬元，俟被上訴人辦理土
      地所有權移轉登記並取得建築執照後，再給付其餘款項。被上訴人已依約先給
      付二十萬元，楊啟香亦已表示拋棄優先承買權。以上事實，業經証人林颱麗於
      原審結証甚詳（參八十九年一月十三日審判筆錄），且亦為上訴人所自承（同
      參上開筆錄暨上訴狀）。是以，上訴人之被繼承人楊啟香既已拋棄承租人之優
      先承買權，該權利即因拋棄而消滅，自後即不得再行主張及行使，且伊依約負
      有出具承租人之優先承買權拋棄書之義務甚明。上訴人為楊啟香之繼承人，非
      但不得再主張其享有已不存在之承租人優先承買權，且自應依民法第一千一百
      四十八條規定繼承其父親前開出具拋棄書之義務。
  ２、上訴人已明知買受條件仍表示拋棄承租人之優先承買權：上訴人係系爭土地應
      有部分四分之一公同共有人之一，又係全筆土地之承租人，其在訴外人即代書
      劉雪鳳於八十七年十月間通知上訴人前來辦理買賣手續之前，即已表示願意拋
      棄共有人之優先承買權以及承租人之優先承買權，迨其前往代書劉雪鳳處辦理
      買賣手續時更明確表示兩項權利均拋棄。嗣上訴人即於被上訴人與出賣人所訂
      立之土地買賣所有權移轉登記書上蓋章，並領受出售前開二筆土地其應得之價
      金共計八萬六千零四十一元完畢。另外上訴人更通知其他公同共有人，包括楊
      瑞香、楊倫香、楊振香、張楊惠美、藍子能、藍明輝、藍明棠、藍明仁、羅藍
      喜容等人前來出售渠等之共有人之持分與被上訴人。綜衡上情，足見上訴人確
      係於知悉系爭土地之買賣條件後，同意拋棄優先承買權。再者，徵諸上訴人同
      意以該價格出售系爭土地與被上訴人且領取應得之價金並通知其他共有人前往
      代書處辦理買賣手續，與上訴人行使承租人優先承買權即依與被上訴人同一價
      格優先購買系爭土地，係屬二律背反，亦即上訴人若同意出售系爭土地，即無
      依與被上訴人同一價格優先購買系爭土地之意，否則豈有自己同意出售並通知
      其他共有人共同出售之理。準此，上訴人既同意以該價格出售系爭土地與被上
      訴人，並領取應得之價金，且又通知其他共有人共同出售，自無行使承租人優
      先承買權之意，若非其已拋棄承租人優先承買權，豈有於系爭土地所有權移轉
      契約書蓋章並領取應得價金之理。是以上訴人已拋棄承租人優先承買權乙節，
      彰彰甚明。
  ３、耕地三七五減租條例第十五條第一項規定承租人應將買受條件以書面通知承租
      人，其立法意旨乃在確保承租人之優先承買權，避免承租人不知其優先承買權
      存在未及行使而受損害。惟若承租人已於耕地出賣時就買受條件知之甚詳且表
      示承受或拋棄，承租人之權益已獲充分保障，則出租人無必要再踐行書面通知
      之程序。經查，上訴人於系爭土地買賣所有權移轉契約書蓋章並領受價金時，
      已明知系爭土地之買受條件並明確表示拋棄其基於共有人及承租人之優先承買
      權，自不得再藉詞未受書面通知，而仍主張其優先承買權存在。
  ４、按上訴人於八十九年七月十九日言詞辯論期日提出辯論意旨狀稱：被上訴人尚
      有七萬八千八百六十六元價金未支付上訴人，自難逕認上訴人已放棄共有人之
      優先購買權云云，核與事實不合。蓋查上訴人已於兩造所訂之土地買賣契約書
      上簽章並領取價金新台幣八萬六千零四十一元完畢，並放棄共有人之優先承買
      權乙節，非但有被上訴人於原審所提「領受証明書」可稽，亦為上訴人所不爭
      執，並經証人林颱麗、劉雪鳳結証屬實，上訴人亦自認已拋棄共有人之優先承
      買權無訛。
  ５、至上訴人所提出被上訴人於給付買賣價金時先扣除土地增值稅乙節，乃係因被
      上訴人所委任代書事先未查明上訴人免付增值稅而仍扣除所致，被上訴人事後
      查明上情已同意再退還前所扣除之土地增值稅七萬八千八百六十六元，是以被
      上訴人當庭亦表示該部分稅款應退還上訴人並無異議。然究其實際，上開七萬
      八千八百六十六元為土地增值稅並非土地價金，上訴人故意混淆二者逕將前款
      指為被上訴人未支付之價金，並藉以否認上訴人已放棄共有人優先承買權之事
      實，實有意誤導  鈞院之認事用法。退步言之，縱認上開金額為被上訴人應再
      支付之價金，亦不影響上訴人於簽立買賣契約及領受價金時所為拋棄共有人優
      先承買權之意思表示之效力，僅係被上訴人仍負有支付價金之義務而已。綜上
      ，上訴人確已拋棄共有人優先承買權等情，事証明確，不容被上訴人臨訟藉詞
      否認。
（三）上訴人未於簽訂買賣契約時出具拋棄書不足為上訴人未拋棄優先承買權之証明
      ：上訴人雖否認証人即劉雪鳳代書之証詞，質以証人身任代書明知系爭土地辦
      理過戶需提出承租人之拋棄優先承買權同意書，為何未於與上訴人簽訂土地買
      賣契約書時要求上訴人當場簽具或與上訴人另簽立協議書，而主張上開事實可
      証上訴人當時未同意拋棄優先承買權云云。然查，由証人劉雪鳳於  鈞院結証
      稱：「楊啟香（上訴人被繼承人）同意將土地賣給乙○○（被上訴人），而楊
      啟香有表示要拋棄土地共有人優先承買權及承租人優先承買權，．．甲○○（
      上訴人）也有表示要拋棄土地共有人優先承買權及承租人優先承買權。」等語
      明確，足見上訴人已同意拋棄優先承買權，因此於簽訂買賣契約之同時雖未一
      併要求上訴人同時出具拋棄書，然被上訴人及所委任代書自然相信上訴人日後
      會配合出具拋棄書，亦屬合情合理，是以，上訴人主張未於簽訂買賣契約書時
      出具拋棄書作為其未拋棄優先承買權之反証，實無足取。
（四）綜合前述，上訴人既已表示拋棄承租人之優先承買權卻復而爭執，則被上訴人
      提起本訴確有即受確認判決之法律上利益，原審判決之認事用法堪稱適法妥當
      ，上訴人之上訴顯無理由。
三、證據：除引用原審立證方法。
參、本院依職權訊問證人劉雪鳳。
      理      由
壹、程序方面：
    按確認法律關係成立或不成立之訴，非原告有即受確認判決之法律上利益者，不
    得提起之，民事訴訟法第二百四十七條前段定有明文。所謂即受確認判決之法律
    上利益，係指法律關係之存在與否不明確，原告主觀上認其在法律上之地位有不
    妥之狀態存在，且此種不妥狀態，能以確認判決將之除去者而言，最高法院五十
    二年度台上字第一二三七號、第一九二二號著有判例可資參照。本件被上訴人主
    張其向屏東縣佳冬鄉○○段一三三二地號，地目田，面積○．○七九七一四公頃
    土地共有人買受該筆土地，上訴人係該筆土地之承租人，已拋棄其基於承租人之
    優先承買權，惟卻拒絕出具優先承買權拋棄書，致其無法為所有權移轉登記等情
    。而上訴人則抗辯其既未出具拋棄書，其承租人優先承買權仍存在等語。是關於
    上訴人於系爭土地出買時，其承租人之優先承買權究竟存否，兩造有所爭執，並
    不明確，致被上訴人在法律上地位受有不妥之狀態存在，若經由本院以判決確認
    ，將可除去上開不妥之狀態，因而被上訴人有即受確認判決之法律上利益存在甚
    明。是被上訴人提起本件確認訴訟，於法有據，先予敘明。
貳、實體方面：
一、本件被上訴人起訴主張：屏東縣佳冬鄉○○段一三三二地號，地目田，面積０．
    ０七九七一四公頃土地即系爭土地及同段一三四三地號，地目田，面積０．０二
    一五０七公頃土地，為上訴人與訴外人楊國雄等五十六人所共有，其中楊國雄應
    有部分為四分之三，其餘應有部分四分之一由包括上訴人在內之五十六人公同共
    有。被上訴人向前開二筆土地共有人買受二筆土地，總價金為一千七百七十五萬
    九千二百二十四元，共有人中同意將之出售與被上訴人者，包括楊國雄及上訴人
    在內，均已在渠等與被上訴人所簽訂之土地買賣所有權移轉契約書蓋章，不同意
    出售之共有人計八人，則未在該移轉契約書上蓋章，故系爭土地買賣已符合依土
    地法第三十四條之一第一項之規定。且上訴人之被繼承人即其父楊啟香係系爭土
    地之原承租人生前即同意出賣系爭土地，且拋棄其承租人優先購買權，被上訴人
    已先給付承租人補償金之訂金二十萬元與楊啟香，其餘補償金則約定俟被上訴人
    辦理土地所有權移轉登記並取得建築執照後再給付；又上訴人亦已同意依該價格
    出售，而於被上訴人與出賣人所訂立之土地買賣所有權移轉登記契約書上蓋章，
    並領取其出售前開二筆土地應得之價金共計八萬六千零四十一元，並表示願意拋
    棄耕地三七五減租條例第十五條第一項之承租人優先承買權，故上訴人雖係系爭
    土地之承租人，然其基於土地承租人地位就系爭土地所生之優先承買權自已不存
    在。詎上訴人竟拒絕出具承租人優先承買權拋棄書供被上訴人辦理所有權移轉登
    記，爰提起本訴訴請判決如訴之聲明等語。
二、上訴人則主張：依耕地三七五減租條例第十五條第一項之規定，承租人於耕地出
    賣或出典時，有優先承受之權，必須出租人將賣典條件以書面通知承租人後，始
    有表示承受或放棄承受可言，且此項規定，不因承租人事先有拋棄優先承受之意
    思表示而排除其適用，司法院大法官會議釋字第一二四號可資參照，故縱使原承
    租人即被上訴人之父楊啟香生前已同意拋棄承租人優先承買權，惟出租人仍必須
    踐行耕地三七五減租條例第十五條第一項將買受條件以書面通知承租人即上訴人
    之程序，本件被上訴人係系爭土地之買受人，並非出賣人即出租人，依法應由出
    賣人踐行耕地三七五減租條例第十五條第一項之規定，將買受條件以書面通知承
    租人即上訴人之程序，否則上訴人之優先承買權仍存在等語資為抗辯。
三、被上訴人起訴主張系爭土地及同段一三四三號田０．０二一五０七公頃土地，為
    上訴人與訴外人楊國雄等五十六人所共有，其中楊國雄應有部分為四分之三，其
    餘應有部分四分之一由包括上訴人在內之五十六人公同共有，被上訴人向前開二
    筆土地共有人買受前開二筆土地，總價金為一千七百七十五萬九千二百二十四元
    ，共有人中包括楊國雄及上訴人在內同意出售者，均已在渠等與被上訴人所簽訂
    之土地買賣所有權移轉契約書蓋章，不同意出售之共有人計八人，則未在該移轉
    契約書上蓋章，上訴人係系爭土地之承租人，同意依該價格出售，並已領取其出
    售前開二筆土地應得之價金共八萬六千零四十一元之事實，業據被上訴人提出上
    訴人不爭執之土地所有權移轉登記契約書一份、領受證明書影本、支票影本各一
    份及土地登記簿謄本二份附卷可稽，並有上訴人提出之屏東縣佳冬鄉公所八十七
    年十月七日佳鄉民字第九四五一號私有耕地租賃契約變更登記通知書影本一份在
    卷足佐，自堪信為真實。
四、按耕地租用，除漁牧外，係指租耕他人之農地（田地、旱地）而其租用目的係種
    植稻、麥、甘蔗、蕃薯、茶、桑等一般農作物之土地而言，最高法院六十三年度
    台上字地一五二九號判例意旨參照。本件系爭土地地目為田，且上訴人之被繼承
    人楊啟香於八十七年三月六日死亡，上訴人除因繼承取得系爭土地應有部分而為
    該土地之共有人外，其並因繼承而取得楊啟香生前承租系爭土地之租賃權而為耕
    地承租人，及上訴人承租系爭土地係用以種植香蕉等情，已據其自承在卷（參見
    原審卷第八六頁），並有上開土地登記謄本及私有耕地租賃契約變更登記通知書
    影本再卷可佐，復為被上訴人所不爭執，是揆諸前開判例意旨，上訴人承租系爭
    土地係屬耕地租用，自有耕地三七五減租條例之適用至明。惟上訴人為前揭抗辯
    ，是本件爭執重點為：上訴人基於耕地租賃所生之優先承買權已否因拋棄而不存
    在？茲說明如下：
（一）查耕地三七五減租條例第十五條第一項規定：「耕地出賣或出典時，承租人有
      優先承受之權，出租人應將賣典條件以書面通知承租人，承租人在十五日內未
      以書面表示承受者，視為放棄。」；又依此規定，承租人於耕地出賣或出典時
      ，有優先承受之權，必須出租人將賣典條件以書面通知承租人後，始有表示承
      受或放棄承受之可言，此項規定，自不因承租人事先有拋棄優先承受權之意思
      表示而排除其適用，固經司法院大法官會議著有釋字第一二四號可資參照。是
      依上開條例之規定，耕地出賣或出典時，承租人有優先承受之權，而出租人必
      須將賣典條件以書面通知承租人，承租人始有表示承受或放棄承受之可言，其
      立法意旨乃為扶植自耕農，使承租人於耕地出賣或出典時，依當時之賣典條件
      ，有優先承受之權；又該條例規定就賣典條件通知承租人，限定以書面為之，
      顯係為承租人能經由該書面通知而獲悉賣典條件，以為承受與否之表示，俾確
      保承租人之權益。惟出租人如未踐行此項書面通知程序，而承租人已知悉出租
      人與買受人間之買賣條件，能否謂承租人無從為承受或放棄承受之表示，尚非
      無疑，否則，因出租人未履行通知義務，即謂承租人不能行使優先承買權，則
      法律保障承租人優先承買權之權利，亦無從實現，顯非前述大法官會議解釋意
      旨之本意。查本件上訴人係前開二筆土地之共有人，亦承租其中一筆土地即系
      爭土地，則上訴人就系爭土地兼具共有人及承租人之身分，上訴人既同意以前
      開一千七百七十五萬九千二百二十四元之總價金出售該二筆土地與被上訴人，
      且已領取其按其應有部分之比例應得之價金八萬六千零四十一元（此價金於買
      賣契約訂立當時，因以整筆土地計算土地增值稅而預先扣除上訴人應納之土地
      增值稅七萬八千八百六十六元，嗣經上訴人查明其應有部分無庸繳納增值稅，
      被上訴人不否認此部分預先扣除之價金應再給付上訴人），並在包括其本人在
      內之土地共有人與被上訴人間所簽訂之土地買賣所有權移轉契約書蓋章同意售
      地，又對於本件土地買賣價金係按各共有人應有部分之比例由各共有人受領之
      事實自認無訛，則其對於卷附上開買賣雙方於八十八年二月二十日所簽訂之土
      地買賣所有權移轉契約書上關於系爭土地之買賣條件，自應知之甚詳，且上開
      土地共有人雖有數人尚未在該土地買賣所有權移轉契約書上蓋章表示同意售地
      ，惟本件土地買賣已得具有該土地應有部分四分之三之共有人楊國雄之蓋章同
      意，自符合土地法第三十四條之一第一項之規定，而有效存在。如此情形，承
      租人即上訴人既已知悉系爭土地之買賣條件，自無待出租人之書面通知，即可
      本於承租人之地位行使優先承買權，表示承受或放棄承受，其承租人之權益應
      已獲保障，如拘泥於形式上須出租人將買賣條件以書面通知承租人，始有上開
      規定之適用，實不符合上開規定之立法目的。又前開契約書上尚有數名共有人
      未蓋章同意處分系爭土地，自難期待出租人即共有人全體另以書面通知上訴人
      ，而上訴人既已知悉買賣條件，若以出租人未履行書面通知義務而謂承租人無
      從為承受或放棄承受，殊失情理之平。準此，本件上訴人既已獲悉系爭土地之
      買賣條件，且探求上開耕地三七五減租條例第十五條第一項規定之目的，自應
      援用「相類似案件，應為相同之處理」之法理，類推適用上開規定，認前開「
      土地買賣所有權移轉契約書」與出租人之「書面通知」二者就出租人已將買賣
      條件通知承租人一事，具有相同之作用，則上訴人既於前開土地買賣所有權移
      轉契約書上蓋章，即知悉買賣條件，而未於十五日內以書面表示承受，應視為
      放棄承受。是上訴人前開所辯本件應由出賣人踐行將買受條件以書面通知上訴
      人之程序，否則上訴人之優先承買權仍存在等語，洵不足採。
（二）再徵諸系爭土地出買時，上訴人確曾同意拋棄其共有人暨承租人之優先承買權
      一節，業經證人即承辦代書劉雪鳳於本院陳證明確。且上訴人既同意按其已知
      之買賣條件出售系爭土地，即無依與被上訴人同一價格優先承受系爭土地之意
      ，否則豈有同意出售之理。足證上訴人同意系爭土地出賣予被上訴人並領取價
      金時，應無依相同買賣條件承受該土地之意。至於上訴人甲○○自原審迄本院
      審理中雖謂：依耕地三七五減租條例規定，耕地租約在期限未滿前，出租人應
      給與承租人補償，被上訴人曾預付二十萬元之承租人補償金之訂金給上訴人之
      先父楊啟香，然卻不依承諾給付其餘補償金，上訴人自拒絕出具承租人優先承
      買權拋棄書等語。惟查上開耕地承租人放棄優先承買權與出租人給付承租人補
      償費間並無對待給付之關係，前者於耕地出賣時發生，後者係於耕地租約終止
      時發生，上訴人於耕地出賣時，其承租人優先承買權雖因放棄承受而消滅，惟
      系爭土地由被上訴人買受並取得所有權移轉登記後，上訴人之承租權依然存在
      系爭土地上，嗣租約終止時，出租人自負有給付補償費之問題，況被上訴人亦
      不否認雙方曾約定其就系爭土地所有權移轉登記並取得建築執照後再給付其餘
      補償費，是上訴人此部分所辯，亦無足採。
五、綜上所述，上訴人於系爭耕地出賣時，其承租人優先承買權，已因其放棄承受而
    消滅，從而，被上訴人主張上訴人就系爭土地買賣之承租人優先承買權已不存在
    ，即屬有據，原審為上訴人敗訴之判決，核其理由，雖容或不同，惟結論尚無二
    致，仍應予維持。上訴論旨，聲明廢棄改判，為無理由，應駁回其上訴。至兩造
    其餘之攻擊防禦方法及證據資料，依上開說明，於判決之結果不生影響，無再遂
    一論述之必要，併此明。
六、據上論結，本件上訴為無理由，依民事訴訟法第四百四十九條第二項、第一項、
    第七十八條，判決如主文。
中      華      民      國    八十九    年      八      月      二      日
                                      臺灣高等法院高雄分院民事第三庭
~B1審判長法官  王憲義
~B2法      官  賴玉山
~B3法      官  徐文祥
右為正本係照原本作成。
如對本判決上訴，須於判決送達後二十日內向本院提出上訴狀，其未表明上訴理由者
，應於上訴後二十日內向本院提出上訴理由書。
中      華      民      國    八十九    年      八      月      四      日
~B法院書記官  郭榮芳
                                                                        Ｆ


司法院資訊處製作；財團法人民間司法改革基金會備份。
